【裁判字號】    99,訴,76
【裁判日期】    990628
【裁判案由】    確認抵押權設定關係不存在
【裁判全文】
臺灣雲林地方法院民事判決          99年度訴字第76號
原      告  台新國際商業銀行股份有限公司
法定代理人  甲○○
訴訟代理人  丙○○
            乙○○
被      告  戊○○
            丁○○
共      同
訴訟代理人  庚○○
上列當事人間請求確認抵押權設定關係不存在事件，本院於民國
99年6 月14日言詞辯論終結，判決如下：
    主  文
確認被告戊○○於民國九十八年八月卅一日就坐落雲林縣口湖鄉
○○段六○之二九○地號、面積八○六四平方公尺、權利範圍二
分之一土地，向雲林縣北港地政事務所為被告丁○○所設定並登
記「擔保債權總金額為新台幣伍佰萬元」之最高限額抵押權，至
民國九十九年六月十四日止，該最高限額抵押權所擔保之債權金
額為零。
原告其餘之訴駁回。
訴訟費用由被告負擔十分之一，餘由原告負擔。
    事 實 及 理 由
一、程序方面：
    按訴狀送達後，原告不得將原訴變更或追加他訴。但有下列
    各款情形之一者，不在此限：被告同意者。請求之基礎
    事實同一者。擴張或減縮應受判決事項之聲明者。因情
    事變更而以他項聲明代最初之聲明者。該訴訟標的對於數
    人必須合一確定時，追加其原非當事人之人為當事人者。
    訴訟進行中，於某法律關係之成立與否有爭執，而其裁判應
    以該法律關係為據，並求對於被告確定其法律關係之判決者
    。不甚礙被告之防禦及訴訟之終結者。民事訴訟法第255
    條第1 項定有明文。經查本件原告提起本訴時，原聲明請求
    確認被告間就被告戊○○所有坐落於雲林縣口湖鄉○○段
    60－290 地號、面積8,064 平方公尺土地（下稱系爭土地）
    ，權利範圍2 分之1 之應有部分，所設定擔保債權額為新台
    幣（下同）5,000,000 元之最高限額抵押權（下稱系爭抵押
    權）之設定關係及該抵押權所擔保之債權不存在，並訴請被
    告戊○○塗銷該抵押權設定登記，有原告所提出之民事起訴
    狀在卷（詳卷第1 頁）可查；嗣被告戊○○於本件訴訟中，
    於民國（下同）99年5 月12日將伊所有上開土地之應有部分
    以贈與為原因移轉登記予訴外人曾水橋，原告乃於99年6 月
    9 日具狀主張因情事變更而追加聲明求為判決撤銷被告戊○
    ○與訴外人曾水橋之上開贈與行為，並訴請塗銷渠等就系爭
    土地所為之移轉登記，有原告所提出上開期日之聲請狀，及
    與原告所述相符雲林縣北港地政事務所土地登記申請書、土
    地所有權贈與移轉契約書等件影本在卷（詳卷第155 頁、第
    163 －166 頁）可按。經核原告所為訴之追加既未就最初之
    聲明為何變更，且被告復已於99年6 月14日當庭表示不同意
    原告所為訴之追加，況原告追加之訴係就原告另對被告戊○
    ○與訴外人曾水橋間之贈與行為有無得撤銷之法律上原因而
    為認定，與本件被告間之法律關係是否存在無涉，其性質顯
    然有礙於被告之防禦及訴訟之終結，而與上開規定各款情形
    均屬有間，揆諸前揭法律規定，原告所為訴之追加，於法不
    合，自難准許，並據本院於99年6 月14日當庭諭知上開意旨
    ，從而，本件僅就原起訴部分續行辯論、判決，合先敘明。
二、原告起訴主張：
  (一)緣訴外人楊正雄前於85年1 月5 日邀同被告戊○○為連帶保
    證人，向原告借款6,000,000 元及2,000,000 元，嗣渠等自
    88年11月起未依約繳付本息，經原告向臺灣臺南地方法院聲
    請對渠等強制執行仍未全部受償，迄今分別尚積欠本金5,58
    3,057 元，及自88年11月5 日起至清償日止，按年息10.03
    ％計算之利息，暨自88年12月6 日起至清償日止，逾期在6
    個月以內者，按上開利率10％，逾期在6 個月以上者，按上
    開利率20％計付之違約金；與本金1,818,805 元，及自88年
    11月4 日起至清償日止，按年息10.03 ％計算之利息，暨自
    88年12月5 日起至清償日止，逾期在6 個月以內者，按上開
    利率10％，逾期在6 個月以上者，按上開利率20％計付之違
    約金。
  (二)詎料，被告戊○○竟於98年8 月31日將其名下所有系爭土地
    權利範圍2 分之1 之應有部分，為同案被告丁○○設定系爭
    抵押權，茲因系爭土地原係無設定抵押權，且被告戊○○係
    於系爭土地分割後即設定系爭抵押權，顯見被告戊○○係為
    逃避原告追索而為之債權及其所擔保之抵押權與被告丁○○
    ，依民法第87條第1 項、第242 條、第767 條之規定，渠等
    設定擔保行為無效，原告並得代位被告戊○○請求被告丁○
    ○塗銷擔保之抵押權登記云云，爰為此提起本訴，並聲明：
    1.請求確認被告戊○○與被告丁○○間就系爭土地設定金額
      5,000,000元抵押權設定關係及其所擔保之債權不存在。
    2.被告戊○○就前項不動產，於98年8 月31日以設定為原因
      向雲林縣北港地政事務所辦理之抵押權設定登記行為應予
      塗銷。
三、被告答辯稱：
  (一)被告戊○○係為訴外人謝正雄向原告抵押權設定為擔保，並
    非訴外人謝正雄向原告借款之保證人，亦非直接向原告借款
    之債務人，而訴外人謝正雄系爭抵押權設定之債務已因原告
    實施抵押權及拍賣抵押物終結而消滅，被告戊○○為系爭抵
    押權設定所擔保之責任，亦將因所擔保之抵押物拍賣終結而
    消滅，故原告並非被告戊○○之債權人。
  (二)其次，查系爭土地係被告丁○○以400 餘萬元之對價所單獨
    購買，因顧及胞妹即被告丁○○無勞工保險及國民年金保險
    ，遂與其合意，以「借名登記」之方式，由被告丁○○同意
    將該土地權利範圍2 分之1 以被告戊○○之名義借名登記，
    使其符合參加農漁保資格，但土地仍係由被告丁○○自行管
    理、使用、處分，並放養文蛤、魚、蝦等；至被告戊○○則
    應同意為被告丁○○設定系爭抵押權，並開立相關票據交予
    被告丁○○收執，俾免被告戊○○擅自處分借名登記之部分
    。又因本件於98年2 月9 日完成買賣登記後，因涉及出賣人
    曾文圭只願出賣部分之權利範圍，及要求其餘部分需另贈與
    訴外人增俊境及曾麒逢，另要求須由被告等與曾境俊及曾麒
    逢為分割不同地號且完成地政登記等問題，始將原雲林縣口
    湖鄉○○段60－290 地號土地分割成同段60－290 地號（即
    系爭土地）及60－556 地號等2 筆土地，並於辦理地政登記
    完成同時之98年8 月31日，將分割後借名登記予被告戊○○
    之系爭土地權利範圍2 分之1 同時完成最高限額抵押權之設
    定登記，此即本件被告戊○○設定抵押權予被告丁○○之原
    委，並非如原告所稱系爭抵押權之設定，乃被告戊○○為逃
    避原告債權追索始共謀虛偽設定抵押權予被告丁○○。況被
    告間此等借名登記之約定，並無違反強制、禁止規定或公序
    良俗，自具有無名契約之法律效力，而被告丁○○要求於借
    名登記之土地上設定最高限額抵押權用以確保權益，實務上
    亦多所常見，被告戊○○亦於98年10月間因上開土地之關係
    順利完成加入農漁保保險，足見被告2 人確實因借名登記契
    約而設定最高限額抵押權，被告等並無通謀虛偽意思表示之
    情事存在。
  (三)又系爭抵押權之擔保債權確定期間為128 年8 月14日，其債
    權確定期間既尚未屆滿，債權即有陸續發生之可能，不論於
    存續期間已否發生債權，或已發生之債權是否因清償或其他
    事由而消滅，系爭抵押權契約仍然有效，嗣後於存續期間內
    發生之債權，抵押權人仍得對抵押物行使權利，系爭抵押權
    存續期間內既仍有發生債權之可能，且本件並無民法第881
    條之12最高限額抵押權所擔保之原債權確定等事由，故原告
    於存續期間屆滿前請求確認系爭抵押權設定關係不存在，及
    確認該抵押權所擔保之債權不存在，暨以民法第87條第1 項
    、第242 條請求代位被告戊○○塗銷被告丁○○系爭抵押權
    登記，於法自有齟齬。
  (四)聲明：求為判決駁回原告之訴。
四、兩造爭執及不爭執事項：
  (一)不爭執事項：
    1.坐落於雲林縣口湖鄉○○段60－290 地號土地原為訴外人
      曾文圭、曾水橋於68年6 月11日繼承取得，各有應有部份
      2 分之1 ，嗣98年1 月8 日，曾文圭將上開土地持份2 分
      之1 、曾水橋將持分萬分之4,177 以買賣為原因，移轉登
      記予被告2 人，由渠等分別取得系爭土地持分20,000分之
      9,177 ，並於同年2 月9 日辦理移轉登記完畢；上開土地
      復於同年8 月31日分割並新增60－556 地號土地，並由被
      告2 人共同取得相同地號之土地（即系爭土地），應有部
      分各2 分之1 等情，有系爭土地之雲林縣北港地政事務所
      《異動索引》（網路版）、土地登記第二類謄本（部分）
      等件影本，及本院依職權函請雲林縣北港地政事務所所提
      出該所收件字號為98年北地資字第10140 號、84440 號土
      地登記申請書影本各1 份附卷（詳卷第23－27頁、第40－
      51頁）可稽。
    2.被告戊○○於98年8 月31日以其所有上開土地應有部分2
      分之1 為被告丁○○設定並登記擔保債權總金額：
      5,000,000 元、擔保債權種類及範圍：擔保債務人對抵押
      權人現在（包括過去所負現在尚未清償）及將來在本抵押
      權設定契約書所定最高限額內所負債務、擔保債權確定期
      日：128 年8 月14日之最高限額抵押權。
    3.被告戊○○於99年5 月12日將其所有上開土地應有部分2
      分之1 ，以贈與為原因，移轉登記予訴外人曾水橋。
    4.被告丁○○、戊○○為姐妹，2 人與訴外人曾水橋為父女
      關係。
  (二)爭執事項：
    1.就被告丁○○主張系爭土地係「借名登記」於被告戊○○
      名下，是否實在？
    2.縱認被告就所述「借名登記」之事實為實在，在被告間未
      終止上開借名契約，並將被告戊○○名下所有應有部分移
      轉登記為被告丁○○所有前，被告丁○○主張被告戊○○
      名下系爭土地之應有部分為其所有，是否有據？
    3.若被告丁○○未能舉證證明有借名登記之事實，或縱能舉
      證但未終止借名契約並請求被告戊○○移轉登記予己，則
      被告丁○○就系爭土地所設定之系爭抵押權是否仍有存在
      之必要？
    4.系爭抵押權是否有效成立？（系爭抵押權擔保之範圍？）
      (1)擔保被告戊○○違反兩造之借名契約所生之損害賠償？
      (2)擔保被告丁○○以其所出資購買系爭土地之金額？
      (3)擔保日後戊○○以原購買金額加利息向丁○○買受系爭
        土地之價金。
    5.若如被告所言而可認系爭抵押權所擔保之債權目前尚未發
      生，則本件是否仍有訴訟之實益？
    6.本件是否有進入民事訴訟程序之必要？抑或應於強制執行
      程序即可解決紛爭？
五、得心證之理由：
  (一)按「數人負同一債務，明示對於債權人各負全部給付之責任
    者，為連帶債務。」、「連帶債務之債權人，得對於債務人
    中之一人或數人或其全體，同時或先後請求全部或一部之給
    付。連帶債務未全部履行前，全體債務人仍負連帶責任。」
    民法第272 條前段、第273 條分別定有明文。本件原告主張
    對被告戊○○有債權乙節，業據原告提出借據【本金6,000,
    000 元部分】、消費性房屋抵押借款暨擔保透支約定書【本
    金2,000,000 元部分】、臺灣臺南地方法院93年12月22日92
    執清字第28449 號債權憑證及強制執行金額計算書分配表等
    件（均影本）附卷（詳卷第4 －22頁）為證。至被告戊○○
    雖以其係為訴外人謝正雄向原告抵押權設定為擔保，並非訴
    外人謝正雄向原告借款之保證人，亦非直接向原告借款之債
    務人，因訴外人謝正雄系爭抵押權設定之債務已因原告實施
    抵押權及拍賣抵押物終結而消滅，是被告戊○○為系爭抵押
    權設定所擔保之責任，亦因所擔保之抵押物拍賣終結而消滅
    ，原告並非被告戊○○之債權人云云為辯，惟查：
    1.被告戊○○上開主張，未據提出何法律上之依據，空言主
      張其僅就訴外人楊正雄上開借款之抵押權設定而為擔保，
      尚嫌無據。
    2.其次，上開借據第6 條第5 項明定：「保證人對本借款債
      務，願與借款人負連帶責任，即願單獨負全部清償之責任
      。」，而上開消費性房屋抵押借款暨擔保透支約定書第9
      條第1 款亦明定：「連帶保證人並同意就其所擔保之借款
      ，願拋棄先訴抗辯權，對其所擔保之立約人債務負連帶清
      償之責。」，又被告戊○○係於上開借據及約定書之「連
      帶保證人」乙欄簽名並蓋用印文等情，有上開借據及約定
      書可稽，則被告戊○○既自願擔任訴外人楊正雄對原告之
      上揭借款擔任連帶保證人，依上規定，自須對原告就訴外
      人楊正雄之上開借款負連帶清償責任。
    3.又原告以訴外人楊正雄之上開借款債務未清償為由，前向
      臺灣臺南地方法院聲請對楊正雄及被告戊○○強制執行，
      執行結果仍未全部受償等情，既有原告所提出之上開債權
      憑證暨分配表為憑，且為被告所不爭執，則訴外人謝正雄
      上開借款債務既仍未清償，被告戊○○本於連帶保證責任
      之規定，自應對原告負連帶清償責任。
    4.從而，原告主張對被告戊○○有上開債權一事，於法核屬
      有據，自足採信。
  (二)次按「確認法律關係之訴，非原告有即受確認判決之法律上
    利益者，不得提起之。」民事訴訟法第247 條第1 項前段定
    有明文。而所謂即受確認判決之法律上利益，係指因法律關
    係之存否不明確，致原告在私法上之地位有受侵害之危險，
    而此項危險得以對於被告之確認判決除去之者而言，故確認
    法律關係成立或不成立之訴，苟具備前開要件，即得謂有即
    受確認判決之法律上利益，縱其所求確認者為他人間之法律
    關係，亦非不得提起。有最高法院42年台上字第1031號判例
    意旨可資參照。
    1.本件原告主張其為被告戊○○之債權人，被告2 人間並無
      債權債務關係存在，被告2 人間，就系爭土地所設定之系
      爭抵押權係通謀虛偽意思表示，請求確認系爭抵押權之設
      定及所擔保之債權不存在等情，為被告所否認，足認系爭
      抵押權之設定及所擔保之債權存否不明確，致原告在私法
      上之地位有受侵害之不安狀態存在，且此不安狀態能以確
      認判決除去之。故原告起訴請求確認被告2 人間就系爭抵
      押權及抵押權所擔保之債權不存在，應有即受確認判決之
      法律上利益。
    2.嗣經本院參照最高限額抵押權之性質及其與所擔保之債權
      間之關係，並依本案爭執歷程，及98年度司執字第23309
      號執行過程暨執行程序之機制等情，兩造間之核心爭點應
      在於被告2 人間之系爭最高限額抵押權所擔保之債權有無
      發生，或其債權金額為多少？
      (1)最高限額抵押權所擔保之原債權，除法律另有規定外，
        因抵押物因他債權人聲請強制執行經法院查封，而為最
        高限額抵押權人所知悉，或經執行法院通知最高限額抵
        押權人者，即為確定，但抵押物之查封經撤銷時，不在
        此限。民法第881 條之12第1 項第6 款定有明文。
      (2)最高限額抵押權之設定，所擔保之債權若未曾發生，或
        於法律規定之債權確定時點，債權金額為零，自不生最
        高限額抵押權設定妨害到其他債權人問題。換言之，當
        系爭最高額抵押權所擔保之債權未發生或債權額為零時
        ，對原告之債權，並無影響。本件依原告之目的及曾有
        聲請執行之紀錄，並佐以原告為金融機構，有專業人員
        執行其追償事宜，原告於發現債務人所為擔保之債權額
        為零時，本即應續行其執行（查封）程序，並因此而即
        時結算、確定被告2 人間之債權金額為零之效力；若原
        告捨此不為，顯有疏忽其得於（或可於）非訟程序確認
        或澄清紛爭之機會或作為，原告於爭點已澄清時，不為
        及時保障債權之行為，猶執意續行訴訟，自有不當。又
        若於言詞辯論終結時，債務人與抵押權利人間，關於最
        高額抵押權所擔保之債權仍未發生（或債權金額為零）
        ，此時，債務人之最高限額抵押權設定行為，既無影響
        其他債權人債權求償之情形，且此等情形，既可立即於
        強制執行程序中，進行結算或確定，法院自可認債務人
        之最高限額抵押權設定行為，於言詞辯論終結時，仍無
        害於原告（債權人）之債權，當不能任由原告（債權人
        ）濫用民法244 條之撤銷權，亦即債權人之撤銷權，僅
        在其債權有受到侵害之情形，才可行使，欠缺此「有害
        及債權，或損害及債權人之權利」之法定要件，若聽任
        債權人恣意行使撤銷權，無異使債權人可以恣意干預債
        務人之經濟交易活動。
      (3)原告於98年10月8 日以臺灣臺南地方法院93年12月22日
        92執清字第28449 號債權憑證聲請強制執行，本院執行
        處於同年月9 日收文，於98年10月12日分案98年度司執
        字第23309 號，並函由雲林縣北港地政事務所於98年10
        月12日查封被告戊○○名下之系爭土地。
      (4)被告即系爭抵押權權利人丁○○於執行程序，【並未具
        體陳報其債權之數額】，其僅於99年1 月14日（同年月
        15 日 收文）以書狀泛稱「設定有第一順位抵押權新台
        幣（以下同）五百萬元整，而系爭土地之鑑定價格僅為
        2,496,000 元，故拍賣最低價額，顯然不足清償優先債
        權及強制執行之費用，為此，呈請依法令債權人於受通
        知後七日內提出證明該不動產賣得價金有賸餘可能或指
        定超過該項債權及費用總額之拍賣最低價額，並聲明如
        未拍定願負擔其費用而聲請拍賣…。」執行處則於99年
        2 月1 日發文上開執行事件「業經拍賣無實益，執行終
        結在案」，並退還債權憑證。雲林縣北港地政事務所於
        99 年2月6 日就系爭土地辦理塗銷查封登記。
      (5)承上，被告系爭最高限額抵押權所擔保之債權，本即應
        於雲林縣北港地政事務所於98年10月12日查封系爭土地
        ，而為被告丁○○知道查封情事時確定，惟因日後抵押
        物之查封經撤銷時，而又未確定。揆以前述最高限額抵
        押權之設定，所擔保之債權若曾未發生，或於法律規定
        之債權確定時點，並未發生，自不生抵押權設定妨害到
        其他債權人問題等說明，可認被告2 人間關於系爭最高
        限額抵押權所擔保之債權金額為何，攸關原告之權益，
        就此而言，原告仍有確認之實益。
    3.本件被告2 人之共同訴訟代理人於99年3 月22日、4 月8
      日本院行準備程序時，即自承系爭最高限額抵押權所擔保
      之債權為擔保被告丁○○借名登記予被告戊○○之所有權
      ，並承認所擔保之「債權未發生」，原告亦曾以書狀要求
      法院補充記載於筆錄（書狀日期記為98年4 月，99年4 月
      30收文），被告共同訴訟代理人復於99年5 月6 日、20日
      為同樣陳述，被告丁○○、戊○○2 人於最後言詞辯論期
      日即99年6 月14日亦多次確認承系爭最高限額抵押權所擔
      保之債權未發生等情（詳見各該日之筆錄），可見本件系
      爭土地在被告於99年5 月10日聲請以贈與為原因移轉登記
      回去原來之所有權人即訴外人曾水橋之前，原告本得以強
      制執行方式，對系爭土地續予執行，即原告本可以本件訴
      訟程序中被告方面認諾債權為零一事，續行相關強制執行
      程序，惟原告卻捨此不為，堅持續行本件訴訟，以致衍生
      被告將系爭土地以贈與為原因，再移轉登記回去原來之所
      有權人即訴外人曾水橋名下。
    4.被告丁○○固於本件訴訟中，主導將原登記於被告戊○○
      名下之系爭土地應有部分移轉登記予訴外人曾水橋；而被
      告2 人又【不同意原告為訴之追加】，系爭土地目前既已
      不在被告戊○○名下，原告自無從再為強制執行，此時，
      原告是否有再續行本件訴訟之必要，縱有疑義；然按「不
      動產所有人設定抵押權後，得將不動產讓與他人。但其抵
      押權不因此而受影響。」為民法第867 條所明定，是系爭
      抵押權本不因抵押人戊○○將土地所有權移轉予訴外人曾
      水橋而受影響，且原告所欲對被告戊○○與訴外人曾水橋
      間上開贈與行為提起之訴訟，雖不得於本件訴訟中為訴之
      追加，然原告非不得另訴主張，而原告復已對訴外人曾水
      橋就其所取得系爭土地之應有部分，向本院聲請假處分並
      經本院准許在案（本院99年度全字第18號民事裁定），是
      依前所述，於原告起訴，乃至本件言詞辯論終結時，關於
      系爭最高限額抵押權所擔保之債權金額，究竟為多少？此
      部分紛爭，既係由被告等人於上開執行程序之陳述，暨因
      強制執行之機制規範等情，所衍生之紛擾，並影響原告原
      來能否續行相關執行程序之利益，則就此債權額部分，仍
      宜認原告有起訴確認之利益，自不因被告戊○○於訴訟繫
      屬中，將系爭土地之應有部分移轉登記予訴外人曾水橋而
      受影響，附此敘明。
  (三)再按「表意人與相對人通謀而為虛偽意思表示者，其意思表
    示無效。」民法第87條第1 項前段固定有明文，且所謂通謀
    為虛偽意思表示，乃指表意人與相對人互相故意為非真意之
    表示而言，故相對人不僅須知表意人非真意，並須就表意人
    非真意之表示相與為非真意之合意，始為相當，若僅一方無
    欲為其意思表示所拘束之意，而表示與真意不符之意思者，
    尚不能指為通謀而為虛偽意思表示。亦有最高法院62年台上
    字第316 號判例意旨足資參照。惟「當事人主張有利於己之
    事實者，就其事實有舉證之責任。」民事訴訟法第277 條前
    段亦有明定。且第三人主張表意人與相對人通謀而為虛偽意
    思表示者，該第三人應負舉證之責。有最高法院48年台上字
    第29號判例意旨可資參照。另按稱「借名登記」者，謂當事
    人約定一方將自己之財產以他方名義登記，而仍由自己管理
    、使用、處分，他方允就該財產為出名登記之契約，其成立
    側重於借名者與出名者間之信任關係，在性質上應與委任契
    約同視，倘其內容不違反強制、禁止規定或公序良俗者，固
    應賦予無名契約之法律上效力，並類推適用民法委任之相關
    規定，則有最高法院98年台上字第76號、98年台上字第990
    號判決意旨可供參照。又按稱最高限額抵押權者，謂債務人
    或第三人提供其不動產為擔保，就債權人對債務人一定範圍
    內之不特定債權，在最高限額內設定之抵押權。最高限額抵
    押權所擔保之債權，以由一定法律關係所生之債權或基於票
    據所生之權利為限。民法第881 條之1 第1 項、第2 項分別
    定有明文，而所謂「一定法律關係」，例如買賣、侵權行為
    等是。至於由一定法律關係所生之債權，當然包括現有及將
    來可能發生之債權，及因繼續性法律關係所生之債權，則有
    同條文立法理由可資參照。經查：
    1.原告主張：系爭土地原無設定抵押權，而被告戊○○於土
      地經分割後，即為被告丁○○設定系爭最高限額抵押權，
      顯係為逃避原告追索而為之債權及其所擔保之抵押權，渠
      等設定擔保行為係通謀虛偽意思表示而無效云云。然為被
      告所否認，並以前揭情詞為辯。而原告對被告間上揭借貸
      、不動產抵押權設定等行為俱屬出於渠等通謀虛偽所為等
      情，復未舉證以明，空言被告間上揭行為均屬無效，所述
      已無可取。
      (1)況且，被告戊○○對原告所負之保證債務，早於85 年1
        月間即發生，原告並已取得執行名義，且於90年11月30
        日換發債權憑證，惟原告迄被告戊○○取得系爭土地時
        ，對戊○○之執行，均無效果，可見被告戊○○本身並
        無財產可供原告執行。
      (2)被告戊○○於積欠原告債務，且無其他財產情況下，本
        無能力另取得不動產，則被告於98年2 月9 日以買賣為
        原因而移轉登記取得系爭土地之持分，嗣為土地分割登
        記，並為被告丁○○設定系爭最高限額抵押權，就被告
        上開取得不動產，與為他人設定最高限額抵押權間，是
        否當然無關連性，或有故意損害原告債權等情，均有待
        查證，惟就社會金融交易實務經驗而言，原告認為被告
        之行為有害及原告已存在之債權，自應由原告負舉證責
        任。
    2.反之，被告主張：系爭土地係被告丁○○以400 餘萬元之
      對價所單獨購買，因顧及胞妹即被告戊○○無勞工保險及
      國民年金保險，遂與其合意，以「借名登記」之方式，由
      被告丁○○同意將該土地權利範圍2 分之1 以被告戊○○
      之名義借名登記，使其符合參加農漁保資格，但土地仍係
      由被告丁○○自行管理、使用、處分，並放養文蛤、魚、
      蝦等；至被告戊○○則同意為被告丁○○設定系爭抵押權
      ，俾免被告戊○○擅自處分借名登記之部分等情，則有被
      告戊○○之雲林區漁會會員證明、勞工保險局國民年金保
      險費繳款單等件影本，及被告之國稅局財產歸屬資料清冊
      及綜合所得稅各類所得資料清單在卷（詳卷第126 －146
      頁）可憑；亦經證人己○○於99年5 月20日到庭證述為據
      。
    3.此外，本院審酌：
      (1)被告為親姐妹，係二親等內之血親，關係親密。
      (2)而系爭土地面積為8,064 平方公尺，公告現值則為每平
        方公尺430 元，是系爭土地應有部分2 分之1 之公告現
        值即高達1,733,760 元（計算式：430 元/ ㎡×8,064
        ㎡×1/2 ＝1,733,760 元）之事實，有系爭土地之土地
        登記謄本可按；又被告戊○○名下除系爭土地之應有部
        分2 分之1 外，僅有投資1 筆，且96、97年度無所得，
        ，資力不豐之事實，有上開國稅局財產所得清單可稽，
        是被告戊○○能否於98年8 月間出資購買並取得系爭土
        地之應有部分，已非無疑。而就上開財產所得清單觀之
        ，被告丁○○名下有土地、投資多筆，收入不差，資產
        頗豐，是被告主張系爭土地為丁○○獨資所購買，自非
        無稽。
      (3)且被告戊○○於98年10月13日加入雲林區漁會漁民勞工
        保險之事實，亦有上開雲林區漁會會員證明可證，是被
        告主張被告丁○○為使被告戊○○得取得農漁保資格等
        語，亦屬可信。
      (4)其次，證人己○○（即承辦系爭土地移轉登記業務之土
        地登記業務代理人）於本院上開期日到庭陳稱：「（提
        示雲林縣北港地政事務所98年1 月10日受理之土地所有
        權買賣移轉契約書，問：這個案件是否你所經手？）證
        人：這是我承辦的。」「（被告訴訟代理人：當時是何
        人帶資料去辦的？）證人：丁○○。」「（被告訴訟代
        理人：當時帶資料去處理時是否處理買賣過戶事宜？）
        證人：是的。」「（被告訴訟代理人：當時有無特別提
        示共有物分割及抵押權設定？）證人：有的，共有物分
        割是丁○○、戊○○、曾麒逢、曾俊境四人共有，要分
        割成二筆，一筆登記給丁○○、戊○○共有，一筆登記
        給曾麒逢與曾俊境共有。」「（被告訴訟代理人：當時
        丁○○有無指示要如何辦理？）證人：因為買地的錢都
        是丁○○出的，所以他有權要求登記他與他妹妹，然後
        他在要求設定給丁○○擔保，丁○○是債權人，戊○○
        是債務人。」「（被告訴訟代理人：為何在98年2 月9
        日買賣登記完畢後，98年8 月31日辦理抵押權分割登記
        ？）證人：因為當時要辦理共有物分割的時候，地政機
        關發現登記面積與實測面積落差很大，所以要先為更正
        後才能分割，因為利害關係人住在各地，所以等證件的
        時間很久，因為涉及面積更正要報及縣府登記才可以。
        」「（被告訴訟代理人：贈與稅不計入贈與總額證明書
        是何意？）證人：兩等親以內辦理要縣府審核，國稅局
        就發農地農用的證明，與贈與沒有關係。」「（法官：
        所謂與贈與沒有關係是否指本件並沒有贈與的情事發生
        ？）證人：是的。」「（原告訴訟代理人：錢是否丁○
        ○借給戊○○？）證人：那是丁○○買土地，錢及所有
        費用是丁○○出的。」綜合證人與兩造間之詰問、回答
        ，均與被告所辯相符，再佐以證人為專業代理人，且經
        具結，復無虛偽證言之動機與必要等情，證人之證言應
        可以採信，益徵被告之辯詞與事實相合。
      (5)再者，參照本件被告丁○○於本院99年6 月14日言詞辯
        論期日自承：「（法官問被告二人：目前土地為何過戶
        到曾水橋名下？）被告丁○○：因為二等親內土地五年
        內不得過戶，所以要把土地拿回來，因為當時在過戶的
        時候雖然是用買賣，但是當時贈與稅不計入贈與總額，
        所以必須受到五年不得移轉登記的限制，為了怕被拍賣
        ，所以過戶在曾水橋名下，我有從父親名下要辦到我名
        下，但是已經被原告假處分，土地是我的，我要把他拿
        回來。」顯見被告丁○○僅憑一己之意即能主導將被告
        戊○○名下系爭土地之應有部分移轉登記予訴外人曾水
        橋，被告戊○○無從置喙，亦可認系爭土地之所有權確
        為被告丁○○所單獨取得之事實。
      (6)從而，系爭土地既為被告丁○○所有，而借名登記於被
        告戊○○名下，則被告丁○○為擔保被告戊○○違反2
        人間之借名登記契約所生之損害賠償，而設定系爭抵押
        權，揆諸前揭規定及說明，系爭抵押權之設定自屬合法
        ，而有效成立。
    4.承上，本件原告請求確認系爭抵押權之設定及所擔保之債
      權不存在等情，固屬無據，惟原告既係因執行程序相關規
      範出現【執行無實益】之外觀現象，致無法續行對被告戊
      ○○名下所有系爭土地之應有部分為強制執行，而提起本
      訴請求確認系爭抵押權不存在等訴，是縱認系爭抵押權確
      實存在，該抵押權所擔保之債權金額究竟為多少？核屬原
      告於上開訴之聲明之範圍之內，即可認係原告所欲一併請
      求確認之對象，而應於確認系爭抵押權、債權是否存在時
      ，併予確認。本件系爭最高限額抵押權所擔保之債權，尚
      未發生之事實，業據被告訴訟代理人於本院99年4 月8 日
      準備程序、99年5 月6 日言詞辯論程序自承在案，並據被
      告2 人於99年6 月14日當庭陳述明確，有上開期日筆錄附
      卷（詳卷第111 頁背面、第120 頁、159 背面、160 頁以
      下）可按，準此，法院自應予以確認，並宜為判決，以澄
      清兩造紛爭。
    5.依前所述，本件原告就被告間系爭最高限額抵押權之設定
      及所擔保之債權係通謀虛偽而無效等情，既未能舉證以明
      ，空言被告間上揭行為均屬無效，已無可取。而被告就系
      爭土地係被告丁○○所獨資購買，並借名登記予被告戊○
      ○名下，及為免被告戊○○擅自處分借名登記之部分，始
      設定系爭抵押權等情，既能舉證以實其說，自應認原告此
      部分之主張為無理由。惟系爭抵押權所擔保之債權既尚未
      發生，且此部分之事實對原告仍屬有確認之利益，並據被
      告自認其事，自應於本件訴訟予以確認，而為對原告有利
      之判決。
  (四)末按「債務人怠於行使其權利時，債權人因保全債權，得以
    自己之名義，行使其權利。」民法第242 條前段固有明文。
    惟代位權係債權人代行債務人之權利，故代行者與被代行者
    之間，必須有債權債務關係之存在，否則即無行使代位權之
    可言，此有最高法院49年台上字第1274號判例要旨足資參照
    。本件原告訴請代位被告戊○○請求被告丁○○塗銷系爭抵
    押權設定登記，揆諸規定及判例要旨，自應由原告就被告戊
    ○○對被告丁○○得行使所有物妨害排除請求權存在之事實
    負舉證之責，始有原告得代被告戊○○請求被告丁○○塗銷
    系爭抵押權可言，然系爭土地實為被告丁○○所有，被告戊
    ○○僅係借名登記乙節，業據被告2 人堅詞主張，復有上開
    證人證言及相關證據，可以佐證認定，已如前述，則被告戊
    ○○對被告丁○○既無所有權人之物上請求權可得行使，是
    原告請求代位行使，顯然欠缺依據。
六、綜上所述，本件原告主張被告間系爭抵押權之設定及所擔保
    之債權係通謀虛偽而屬無效，並訴請代位被告戊○○請求被
    告丁○○塗銷系爭抵押權，原告就被告間有通謀虛偽乙情既
    未能舉證以實其說，且系爭土地應有部分2 分之1 係被告丁
    ○○借名登記予被告戊○○名下，亦難認被告戊○○對丁○
    ○有何請求權而得為原告所代位，是原告上揭主張均難認有
    據，為無理由。然被告於訴訟繫屬中既自承系爭最高限額抵
    押權所擔保之債權尚未發生，被告間此部分法律關係為何？
    核屬原告所欲請求確認之範圍，自應於本件訴訟中併予確認
    ，而原告復於本院言詞辯論終結前（即99年6 月14日）迄未
    為何相反之主張，法院並應本於被告之認諾而為判決；職故
    ，原告請求確認被告間就系爭最高限額抵押權所擔保之債權
    ，其已發生之債權金額為多少？自屬有據，應予准許，爰判
    決如主文第1 項所示，至逾此範圍之主張，則屬無據，而應
    予以駁回。
七、本件事證已臻明確，兩造其餘之主張及攻擊防禦方法，核與
    判決結果不生影響，爰不逐一論述；又關於裁判費之決定，
    本件宜參酌原告起訴與兩造訴訟攻防之必要性，及兩造勝敗
    程度等相關情狀而綜合判斷，附此敘明。
八、據上論結，本件原告之訴為一部有理由，一部無理由，依民
    事訴訟法第79條，第85條第2 項，判決如主文。
中    華    民    國    99    年    6     月    28    日
                  民事第一庭    法  官  黃玉清
以上正本係照原本作成
如對本判決上訴，須於判決送達後廿日內向本院提出上訴狀
中    華    民    國    99    年    6     月    28    日
                                書記官  王振州

司法院資訊處製作；財團法人民間司法改革基金會備份。
